臺灣花蓮地方法院民事裁定
111年度消債更字第11號
聲  請  人  
即  債務人  劉宜蓉  

代  理  人  黃健弘律師(法扶律師)     
上列聲請人因消費者債務清理事件聲請更生，本院裁定如下：
    主  文
債務人乙○○自民國111年4月18日上午8時起開始更生程序。
命司法事務官進行本件更生程序。
    理  由
一、按債務人不能清償債務或有不能清償之虞者，得依本條例所
    定更生或清算程序，清理其債務；債務人無擔保或無優先權
    之本金及利息債務總額未逾新臺幣（下同）1,200萬元者，
    於法院裁定開始清算程序或宣告破產前，得向法院聲請更生
    ；債務人對於金融機構負債務者，在聲請更生或清算前，應
    向最大債權金融機構請求協商債務清償方案，或向其住、居
    所地之法院或鄉、鎮、市、區調解委員會聲請債務清理之調
    解，觀諸消費者債務清理條例（下稱消債條例）第3條、第4
    2條第1項、第151條第1項規定自明。次按法院開始更生程序
    之裁定，應載明其年、月、日、時，並即時發生效力；法院
    開始更生或清算程序後，得命司法事務官進行更生或清算程
    序，必要時得選任律師、會計師或其他適當之自然人或法人
    一人為監督人或管理人，復為消債條例第45條第1項、第16
    條第1項所明定。所謂「不能清償債務或有不能清償之虞」
    者，係指債務人欠缺清償能力，且對於已屆清償期，或已受
    請求債務之全部或主要債務，客觀上可預見處於通常且繼續
    的不能清償之狀態而言，方符合消費者債務清理條例為使不
    幸陷入經濟困境之人得以清理債務、重建生活，並在債務清
    理過程中能保有符合人性尊嚴之最低基本生活之目的，亦即
    本院自應綜合聲請人目前全部收支及財產狀況，評估是否不
    能維持符合人性尊嚴之最基本生活條件，而有「不能清償或
    不能清償之虞」之情。
二、聲請意旨略以：聲請人名下無動產、不動產，現於花蓮縣衛
    生局任職，每月薪資為新臺幣（下同）32,450元，又聲請人
    每月必要支出為31,892元，其中15,946元是分擔未成年子女
    二人之扶養費。聲請人的債務總額高達2,768,181元，信貸
    原因大部分是因為前配偶購買門牌號碼花蓮市○○路000號房
    地（下稱系爭房地），並向金融機構抵押借款，因自備款不
    足，又另向他金融機構信用貸款，並由聲請人擔任連帶保證
    人之故，且聲請人亦負責繳納上開貸款本息。後因無力繳納
    貸款，只能低價將系爭房地賣出，但因售價低，仍無力清償
    上開債務。至車貸部分，係前配偶以聲請人名義購買，且該
    車並非由聲請人使用，會同意這種方式是因為前夫說他會付
    款，但後來他工作上被扣薪，也付不出錢，所以就變成聲請
    人負責。車貸高達百萬餘元之原因是因為還有去設定二胎，
    而該車現在也已經被債權人拖走取償。是聲請人已無力償還
    上開高額債務，爰聲請更生等語。
三、經查：
　㈠聲請人前於民國108年1月間與最大債權銀行甲○商業銀行協商
    成立（每月還款14,809元，分180期），嗣於109年1月間毀
    諾。聲請人主張係協商當時尚於財團法人慈濟大學工作，每
    月薪資約30,000元，所以在省吃儉用的情況下，尚能勉強還
    款，但後來因身體壓力很大、無法入睡、甲狀腺開刀、曾因
    肇事遭他人恐嚇對自己未成年子女不利等因素，導致身體狀
    況不佳無法工作，因而也沒有收入，致無力繳納而毀諾。由
    上開情況觀之，聲請人毀諾係因外力介入及身體不堪負荷等
    因素造成無法工作，應可認屬不可歸責於聲請人，是聲請人
    前雖與最大債權銀行已達成協議，然既屬不可歸責，依消費
    者債務清理條例第151條第7項但書之規定，仍應予其更生聲
    請之適格，先予敘明。
　㈡聲請人前依消債條例第151 條第1 項規定，向本院聲請債務
    清理之調解，嗣調解未成立，聲請人並於調解不成立後聲請
    進入更生程序，有本院調解不成立證明書可證（110 年度司
    消債調字第140號，見本院卷第33-34頁），是聲請人既經前
    置調解不成立在案，依法自得聲請更生程序。本院自應綜合
    聲請人目前全部收支及財產狀況，評估是否已達不能維持最
    低生活條件，而有「不能清償債務或有不能清償之虞」之情
    形，資為本件是否准予更生之判斷準據。
　㈢聲請人主張其目前在花蓮縣衛生局任職，每月薪資為32,450
    元，業據其提出在職證明、薪資明細表為憑（見本院卷51-5
    5頁），然其111年1月、2月之薪資表均顯示為月薪35,500元
    ，而於扣除勞健保每月1,398元後，為34,102元，本院即以
    此作為計算債務人償債能力之基礎。而聲請人民國108、109
    年申報所得分別為355,185元、297,226元，名下有108年出
    產之汽車一部，並自陳為前夫以債務人名義購買，現並有車
    貸償還中，有聲請人109、110年年度綜合所得稅各類所得資
    料清單、全國財產稅總歸戶財產查詢清單在卷可參。於查無
    聲請人有其他收入來源之情形下，堪信聲請人所述為真實。
    而聲請人主張每月需分擔未成年子女2名之扶養費15,946元
    等情，亦據提出戶籍謄本為證（見本院卷第39頁），是原告
    主張其需支出扶養費每月15,946元之事實，亦堪認為真。
　㈣按債務人必要生活費用，以最近一年衛生福利部或直轄市政
    府所公告當地區每人每月最低生活費一點二倍定之。受扶養
    者之必要生活費用，準用第一項規定計算基準數額，並依債
    務人依法應負擔扶養義務之比例認定之。消費者債務清理條
    例第64條之2 第1 項、第2 項定有明文。次按債務人聲請更
    生或清算時所提財產及收入狀況說明書，其表明每月必要支
    出之數額，與本條例第64條之2 第1 項、第2 項規定之認定
    標準相符者，毋庸記載原因、種類及提出證明文件，消債條
    例施行細則第21條之1 第3 項亦有明定。聲請人個人日常生
    活必要費用部分，審酌聲請人負債之現況，基於社會經濟活
    動之互賴及誠信，該日常生活所需費用，自應節制開支，不
    得有超越一般人最低生活標準之享受，否則反失衡平，本院
    參酌衛生福利部所公告110 年度臺灣省每人每月最低生活費
    用標準之1.2 倍為15,946元，則聲請人每月最低生活費除有
    特殊情形並有證據證明者外，自宜以前開數額為度，始得認
    係必要支出。查本件聲請人陳報其每月必要支出為31,892元
    ，其中有15,946元屬未成年子女扶養費，並有提出相關證據
    為佐，自合於上開規定。
　㈤從而，聲請人每月生活必要支出共計為31,892元，而聲請人
    目前每月收入平均約34,102元，扣除必要支出後，僅餘約2,
    210元。而聲請人目前負債總額約為2,768,181元，若以上開
    餘額按月攤還本金結果顯係杯水車薪；縱未成年子女分別於
    4年後、7年後成年，不再須支出扶養費，債務人至少仍需約
    20年始能清償完畢，更遑論前開債務仍須另行累計每月高額
    之利息及違約金，聲請人每月得用以償還債務之數額顯然更
    低，尚待支付之債務總額應屬更高，其還款年限顯然更長，
    故聲請人之收入及財產確不足履行全部債務，堪認其主張有
    不能清償債務情事，當屬實在，而有藉助更生制度調整其與
    債權人間之權利義務關係，以重建其經濟生活之必要。從而
    ，聲請人主張其有消債條例第3 條所規定「不能清償債務或
    有不能清償之虞」之情形，應屬可採。
四、綜上所述，聲請人係一般消費者，且有不能清償債務或有不
    能清償之虞之情形，所負無擔保或無優先權之債務未逾1,20
    0萬元，復未經法院裁定開始清算程序或宣告破產，曾聲請
    債務清理之調解然未成立，此外，又查無聲請人有消債條例
    第6條第3項、第8條或第46條各款所定駁回更生聲請之事由
    存在，則聲請人聲請更生，應屬有據，並依上開規定命司法
    事務官進行本件更生程序，爰裁定如主文。
五、債務人於更生程序開始後，應禁止貪圖享受、節制慾望，避
    免支出與其收入顯不相當之不必要花費，並提出足以為債權
    人會議可決或經法院認為公允之更生方案供為採擇，而司法
    事務官於進行本件更生程序、協助債務人提出更生方案時，
    亦應依社會常情及現實環境衡量債務人之償債能力，並酌留
    其生活上應變所需費用，進而協助債務人擬定允當之更生方
    案，始符消債條例重建債務人經濟生活之立法目的，附此敘
    明。　　　　
中　　華　　民　　國　　111 　年　　4 　　月　　18　　日
                  消債法庭    法　官　蔡培元
上列正本係照原本作成。
本裁定不得抗告。
中　　華　　民　　國　　111 　年　　4 　　月　　18　　日
    　                        書記官　謝佩真